ACORDAO-COMPLETO-2524817

ACÓRDÃO 490/2022 ATA 2/2022 - PRIMEIRA CÂMARA

VISTOS, relatados e discutidos estes autos de aposentadoria concedida pelo Tribunal Superior do Trabalho,
ACORDAM os Ministros do Tribunal de Contas da União, reunidos em sessão da Primeira Câmara, diante das razões expostas pelo Relator, com fundamento no art. 71, inciso III, da Constituição Federal e nos arts. 1º, inciso V, 39, inciso II, e 45 da Lei 8.443/1992, em:
9.1. considerar ilegal o ato de aposentadoria da sra. Maria da Gloria Veras de Alencar, recusando seu registro;
9.2. dispensar o ressarcimento das quantias indevidamente recebidas, em boa-fé, pela interessada, consoante o Enunciado 106 da Súmula de Jurisprudência deste Tribunal;
9.3. determinar ao Tribunal Superior do Trabalho que:
9.3.1. faça cessar, no prazo de 15 (quinze) dias, contado a partir da ciência desta deliberação, os pagamentos decorrentes do ato impugnado, sob pena de responsabilidade solidária da autoridade administrativa omissa, consoante disposto nos arts. 71, inciso IX, da Constituição Federal e 262 do Regimento Interno desta Corte;
9.3.2. dê ciência desta deliberação à interessada, alertando-a de que o efeito suspensivo proveniente da interposição de eventuais recursos, caso não providos, não a exime da devolução dos valores indevidamente percebidos após a notificação;
9.3.3. envie a esta Corte de Contas, no prazo de 30 (trinta) dias, por cópia, comprovante de que a sra. Maria da Gloria Veras de Alencar teve ciência desta deliberação;
9.4. esclarecer à unidade de origem, com supedâneo no art. 262, § 2º, do Regimento Interno, que a concessão considerada ilegal poderá prosperar mediante a emissão e o encaminhamento a este Tribunal de novo ato concessório, escoimado das irregularidades apontadas nestes autos;
9.5. dar ciência desta deliberação ao juízo da 5ª Vara Federal Cível do Distrito Federal, ao Tribunal Regional Federal da 1ª Região, à Advocacia-Geral da União, à Procuradoria Regional da União da 1ª Região e à Consultoria Jurídica desta Corte.

Apreciação, para fins de registro, de aposentadoria concedida pelo Tribunal Superior do Trabalho.

Primeira Câmara

Tribunal Superior do Trabalho.

3. Interessada: Maria da Gloria Veras de Alencar (XXX.584.781-XX).

13.1. Ministros presentes: Walton Alencar Rodrigues (Presidente), Benjamin Zymler (Relator) e Jorge Oliveira.
13.2. Ministro-Substituto convocado: Augusto Sherman Cavalcanti.
13.3. Ministro-Substituto presente: Weder de Oliveira.

BENJAMIN ZYMLER

Adoto como relatório o parecer subscrito pela representante do Ministério Público nos autos, Procuradora-Geral Cristina Machado da Costa e Silva:
"Versam os autos sobre o ato inicial de aposentadoria de Maria da Gloria Veras de Alencar, ex-servidora vinculada ao Tribunal Superior do Trabalho - TST.
2.	A Secretaria de Fiscalização de Integridade de Atos e Pagamentos de Pessoal e de Benefícios Sociais - Sefip - opina pela ilegalidade e negativa de registro da concessão de peça n.º 9, devido à inclusão da parcela de opção nos proventos da interessada, aposentada após o advento da Emenda Constitucional n.º 20/1998, bem como pela inclusão de quintos incorporados com base em funções comissionadas exercidas entre 08/04/1998 e 04/09/2001 (pareceres uniformes de peças n.ºs 11 e 12) .
3.	Manifestamos nossa concordância com a proposta de encaminhamento firmada pela unidade técnica, exceto em relação aos itens 5.2.1. e 5.2.3 da instrução de peça n.º 11, os quais sugerem que se determine ao TST providências para a suspensão imediata dos pagamentos decorrentes da parcela de opção de função, bem como a emissão de novo ato para apreciação pela Corte de Contas.
4.	Ao percorrermos o feito, verificamos que a inativa Maria da Gloria Veras de Alencar se encontra amparada por medida liminar proferida pelo Tribunal Regional Federal da 1.ª Região - TRF-1 - no Agravo de Instrumento n.º 1041687-08.2019.4.01.0000, interposto pelo Sindicato dos Servidores do Poder Judiciário e do Ministério Público da União no Distrito Federal - Sindjus/DF, havendo se determinado a suspensão do entendimento firmado no Acórdão TCU n.º 1.599/2019, o qual serviu de base para a impugnação da parcela de opção de função percebida pela interessada (fls. 18/22 da peça n.º 9) .
5.	A medida liminar em questão insere-se no contexto da ação ordinária interposta pelo Sindjus/DF em favor de seus associados e distribuída para a 5.ª Vara Federal Cível da Seção Judiciária do Distrito Federal - SJDF - com o número 1035883-44.2019.4.01.3400, e teve por objeto garantir o direito dos servidores beneficiados de carrear para os proventos de aposentadoria a parcela de opção com base nos requisitos fixados pelo Acórdão TCU n.º 2.076/2005, o qual foi posteriormente reformado pelo Acórdão TCU n.º 1.599/2019 - Plenário (elementos de peça n.º 13) . Os autos atualmente se encontram no TRF - 1.ª Região - e aguardam apreciação (peça n.º 14) .
6.	No entanto, por despachos proferidos nos autos, depreende-se que o Agravo de Instrumento que garante atualmente o pagamento da parcela de opção à inativa Maria da Gloria Veras de Alencar e aos demais servidores associados ao Sindjus/DF permanece em vigor. Inclusive, já houve intimação ao próprio Tribunal de Contas da União para se pronunciar nos autos judiciais a respeito de alegação sobre possível descumprimento da medida judicial ora citada (fls. 1/2 da peça n.º 14) .
7.	Dado esse contexto, entendemos que a medida de prudência aplicável ao caso será a emissão de determinação ao TST para que acompanhe o desfecho da ação judicial que beneficia a inativa Maria da Gloria Veras de Alencar e, em caso de decisão a ela desfavorável, aí sim promova a exclusão da parcela de opção de função dos proventos da interessada, bem como envie novo ato à consideração pela Corte de Contas, ao invés da adoção imediata de tais providências, como sugere a Sefip na instrução de peça n.º 11.
8.	Ante todo o exposto, esta representante do Ministério Público de Contas coloca-se parcialmente de acordo com o encaminhamento sugerido pela Sefip às peças n.ºs 11 e 12 e propõe ao Tribunal que:
	8.1. considere ilegal e negue registro ao ato inicial de aposentadoria de Maria da Glória Veras de Alencar - peça n.º 3, dispensado o ressarcimento das importâncias indevidamente recebidas de boa-fé pela interessada, nos termos da Súmula TCU n.º 106;
	8.2. determine ao Tribunal Superior do Trabalho que, em relação à inativa Maria da Glória Veras de Alencar, acompanhe o desfecho da ação ordinária n.º 1035883-44.2019.4.01.3400, interposta perante a 5.ª Vara Federal Cível da SJDF e atualmente em curso no TRF da 1.ª Região e, em caso de decisão final desfavorável à interessada, promova a exclusão da parcela de opção de função por ela recebida e encaminhe formulário com a nova composição dos proventos à apreciação pela Corte de Contas por meio do sistema e-Pessoal."
É o relatório.

não há.

Procuradora-Geral Cristina Machado da Costa e Silva.

APOSENTADORIA. INCLUSÃO, NOS PROVENTOS, DAS VANTAGENS "OPÇÃO" E "QUINTOS", EM DESACORDO COM A LEGISLAÇÃO DE REGÊNCIA. ILEGALIDADE. NEGATIVA DE REGISTRO. DETERMINAÇÕES.

APOSENTADORIA (APOS)

Secretaria de Fiscalização de Integridade de Atos e Pagamentos de Pessoal e de Benefícios Sociais (Sefip).

Em exame, a aposentadoria da sra. Maria da Gloria Veras de Alencar, concedida pelo Tribunal Superior do Trabalho (TST) .
2.	Instruindo o feito, a Secretaria de Fiscalização de Integridade de Atos e Pagamentos de Pessoal e de Benefícios Sociais (Sefip) propugna a negativa de registro do ato em face das seguintes irregularidades, identificadas na composição dos proventos da interessada:
	a) inclusão de parcela alusiva à "opção" de que trata o art. 2º da Lei 8.911/1994, em desrespeito ao disposto no art. 40, caput e § 2º, da Constituição Federal; e
	b) incorporação de "quintos" pelo exercício de funções comissionadas em período posterior ao advento da Lei 9.624/1998.
3.	O Ministério Público põe-se de acordo, ressalvando, todavia, a sugestão da unidade técnica no sentido de que se determine à origem a imediata suspensão dos pagamentos da "opção". Na compreensão do Parquet, 
"a inativa se encontra amparada por medida liminar proferida pelo Tribunal Regional Federal da 1.ª Região (TRF-1) no Agravo de Instrumento n.º 1041687-08.2019.4.01.0000, interposto pelo Sindicato dos Servidores do Poder Judiciário e do Ministério Público da União no Distrito Federal (Sindjus/DF) , havendo se determinado a suspensão do entendimento firmado no Acórdão TCU n.º 1.599/2019, o qual serviu de base para a impugnação da parcela de opção de função percebida pela interessada".
4.	Nesse contexto, conclui, 
"a medida de prudência aplicável ao caso será a emissão de determinação ao TST para que acompanhe o desfecho da ação judicial que beneficia a inativa e, em caso de decisão a ela desfavorável, aí sim promova a exclusão da parcela de opção de função dos proventos da interessada, bem como envie novo ato à consideração pela Corte de Contas, ao invés da adoção imediata de tais providências, como sugere a Sefip".
5.	Com as vênias de estilo, divirjo do entendimento manifestado pelo Parquet, acompanhando, assim, em sua inteireza, a proposta de encaminhamento oferecida pela Sefip.
6.	De plano, no tocante à chamada "opção", esclareço que o Sindjus/DF ingressou com ação ordinária (1035883-44.2019.4.01.3400) perante a Seção Judiciária do Distrito Federal (SJ/DF) postulando, em tutela antecipada, a suspensão da aplicação do entendimento firmado no item 9.4 do Acórdão 1599/2019-TCU-Plenário e, no mérito, a anulação da referida deliberação, de modo a assegurar "na aposentadoria a vantagem decorrente da opção, prevista no art. 2º da Lei nº 8.911/94, aos servidores que, até a data de 18 de janeiro de 1995, tenham satisfeito os pressupostos temporais estabelecidos no art. 193 da Lei 8.112/90, ainda que sem os requisitos para aposentação em qualquer modalidade". Segundo a entidade corporativa, tal seria o entendimento do TCU amplamente aplicado nos últimos 14 (quatorze) anos, expresso no Acórdão 2076/2005-TCU-Plenário.
7.	O pedido de tutela antecipada foi indeferido pelo juiz titular da 5ª Vara Federal da SJ/DF, sobrevindo recurso de agravo de instrumento interposto perante o Tribunal Regional Federal da 1ª Região (TRF-1) . Ali, por decisão monocrática da desembargadora Gilda Seixas, foi deferida a tutela provisória nos seguintes termos:
"Pelo exposto, DOU PROVIMENTO ao agravo de instrumento, para deferindo a tutela provisória recursal, suspender a aplicação do entendimento firmado no Acórdão 1599/2019-TCU-Plenário/TCU de que: 'é vedado o pagamento das vantagens oriundas do art. 193 da Lei 8.112/1990, inclusive o pagamento parcial da remuneração do cargo em comissão ('opção') , aos servidores que implementaram os requisitos de aposentadoria após 16/12/1998, data de publicação da Emenda Constitucional 20, que limitou o valor dos proventos à remuneração do cargo efetivo no qual se deu a aposentadoria'; essa decisão vigorará até o julgamento colegiado deste agravo, ou até eventuais ulteriores decisão ou sentença pelo juízo primitivo" (grifos originais) .
8.	Houve interposição de agravo regimental pela União, o qual, todavia, não chegou a ser julgado, uma vez que, em 13/8/2020, o mérito da ação ordinária foi apreciado pela juíza substituta da 5ª Vara. Com isso, o processo no TRF foi encerrado.
9.	Na sentença de primeira instância, o pedido do autor foi julgado procedente, 
"para que se faça incidir o entendimento do TCU, proferido no Acórdão 2.076/2005, aplicado nos últimos 14 (quatorze) anos, no sentido de assegurar na aposentadoria a vantagem decorrente da opção, prevista no art. 2º da Lei nº 8.911/94, aos servidores substituídos da autora que, até a data de 18 de janeiro de 1995, tenham satisfeito os pressupostos temporais estabelecidos no art. 193 da Lei 8.112/90, ainda que sem os requisitos para aposentação em qualquer modalidade".
10.	Há recursos das partes, ainda pendentes de julgamento pela segunda instância.
11.	Como se vê, há, de fato, decisão judicial com eficácia imediata assegurando o pagamento, na inatividade, da vantagem "opção" aos substituídos do Sindjus-DF alcançados pelo entendimento esposado pelo TCU no Acórdão 2076/2005-TCU-Plenário.
12.	Ocorre que:
	i) a vantagem incluída nos proventos da sra. Maria da Gloria Veras de Alencar sob o título "2153-FC/CJ (OPÇÃO) ", no valor de R$ 1.939,89, não se confunde com a opção prevista no art. 2º da Lei 8.911/1994 (assim expressamente citada na sentença) e tampouco com aquela referida no § 2º do art. 193 da Lei 8.112/1990;
	ii) a hipótese de pagamento cumulativo, na inatividade, de "quintos" e funções gratificadas, as quais não preveem formas alternativas de retribuição, não integrou o pedido formulado em juízo pelo Sindjus-DF, adstrito que foi, literalmente, a assegurar "na aposentadoria a vantagem decorrente da opção, prevista no art. 2º da Lei nº 8.911/94"; e
	iii) semelhantemente, o Acórdão 2076/2005-TCU-Plenário, cuja observância foi expressamente determinada à União pela sentença proferida pelo juízo da 5ª Vara Federal, não cuidou da específica questão envolvendo o pagamento em cascata de "quintos" e da respectiva função comissionada, tomada por seu valor integral - antes, limitou-se a esclarecer, para os fins nela indicados, os requisitos temporais a serem preenchidos para a obtenção da vantagem "opção".
13.	Pois bem, com efeito, a função comissionada FC-4, que supostamente daria ensejo ao pagamento da parcela "opção" à sra. Maria da Gloria Veras de Alencar, desde 2012, por força da Lei 12.774/2012, não mais confere aos seus exercentes a faculdade de optar entre os vencimentos de seu cargo efetivo e a remuneração da função.
14.	De fato, a FC-4, a exemplo de todas as demais FC do Poder Judiciário, voltou a ser retribuída como função gratificada, ou seja, mediante o simples acréscimo de seu valor à remuneração do cargo efetivo do servidor (art. 18, § 3º, da Lei 11.416/2006) , exatamente como se dava com as antigas GRG, antes da Lei 9.421/1996.
15.	A propósito, o pagamento cumulativo, na inatividade, de GRG e "quintos" fundados na Lei 8.911/1994 jamais foi admitido pelo TCU, por configurar ofensa direta ao art. 193, § 2º, da Lei 8.112/1990. Ilustram o ponto, entre inúmeras outras ao longo do tempo, as seguintes deliberações: Decisão 32/1997-1ª Câmara, Decisão 72/2000-2ª Câmara, Decisão 47/2001-Plenário, Decisão 271/2001-1ª Câmara, Decisão 502/2002-2ª Câmara, Decisão 1.775/2003-2ª Câmara, Acórdão 458/2004-TCU-Primeira Câmara, Acórdão 167/2005-TCU-Segunda Câmara, 1.472/2006-1ª Câmara, 3.070/2007-1ª Câmara, Acórdão 1146/2008-TCU-Primeira Câmara, Acórdão 468/2014-TCU-Primeira Câmara.
16.	A súmula TCU 280, editada no ano de 2012, é outra evidência desse longevo e pacífico posicionamento (grifei) :
"É ilegal o ato de concessão que inclui no cálculo dos proventos a percepção cumulativa de quintos com a Gratificação de Atividade pelo Desempenho de Função - GADF decorrente de funções que não preveem opção pelo cargo efetivo, a exemplo da Função Gratificada - FG e da Gratificação de Representação de Gabinete - GRG."
17.	Ora, como dito, desde 2012, as FC do Poder Judiciário não mais preveem opção pelo cargo efetivo, o que torna absolutamente ilícita sua acumulação - pelo valor integral do encargo - com quintos. 
18.	Para que não fiquem dúvidas a respeito, transcrevo o art. 2º da Lei 8.911/1994, mencionado no dispositivo da sentença do juízo da 5ª Vara, e o art. 18 da Lei 11.416/2006, com as alterações promovidas pela Lei 12.774/2012 (ênfase acrescentada) :
Lei 8.911/1994
"Art. 2º É facultado ao servidor investido em cargo em comissão ou função de direção, chefia e assessoramento, previstos nesta Lei, optar pela remuneração correspondente ao vencimento de seu cargo efetivo, acrescido de cinqüenta e cinco por cento do vencimento fixado para o cargo em comissão, ou das funções de direção, chefia e assessoramento e da gratificação de atividade pelo desempenho de função, e mais a representação mensal.
Parágrafo único. O servidor investido em função gratificada (FG) ou de representação (GR) , ou assemelhadas, constantes do Anexo desta Lei, perceberá o valor do vencimento do cargo efetivo, acrescido da remuneração da função para a qual foi designado."
Lei 11.416/2016
"Art. 18. A retribuição pelo exercício de Cargo em Comissão e Função Comissionada é a constante dos Anexos III e IV desta Lei, respectivamente.
§ 1º O valor fixado no Anexo III desta Lei entrará em vigor a partir de 1º de dezembro de 2008, adotando-se, até essa data, as retribuições constantes do Anexo VI desta Lei.
§ 2º Ao servidor integrante das Carreiras de que trata esta Lei e ao cedido ao Poder Judiciário, investidos em Cargo em Comissão, é facultado optar pela remuneração de seu cargo efetivo ou emprego permanente, acrescida de 65% (sessenta e cinco por cento) dos valores fixados no Anexo III desta Lei.
I - (revogado) ; 
II - (revogado) .  
§ 3º O servidor integrante das Carreiras de que trata esta Lei e o cedido ao Poder Judiciário, investidos em Função Comissionada, perceberão a remuneração de seu cargo efetivo ou emprego permanente, acrescida dos valores constantes do Anexo VIII desta Lei."
19.	Como se vê, a disposição objetiva das duas normas é virtualmente idêntica: não há "opção" (equivalente a 55% do cargo comissionado) para os ocupantes de FG no Poder Executivo e, da mesma forma, não há mais "opção" (equivalente, no caso, a 65% do cargo em comissão) para os ocupantes de FC no Poder Judiciário.
20.	Portanto, independentemente de qualquer outra razão, à sra. Maria da Gloria Veras de Alencar não é dado perceber a "opção" simplesmente porque a atual estrutura remuneratória com a qual seus proventos detêm paridade não comporta o pagamento da vantagem pelo exercício de função gratificada. De passagem, creio não seja demasiado lembrar, no ponto, que a jurisprudência pátria rejeita consistentemente a ideia de direito adquirido à manutenção de determinado regime de composição de vencimentos ou proventos, mormente quando envolve - como no caso - o somatório de vantagens previstas em estruturas remuneratórias distintas (v.g. RE 384876, julgado em 24/8/2004, relator Min. Sepúlveda Pertence) .
21.	Nessas circunstâncias, mesmo atribuindo um sentido largo à expressão "ressalvado o direito de opção", constante do dispositivo, força reconhecer que a inclusão da FC-4 "cheia" nos proventos da inativa (uma vez que, desde o ano de 2012, não existe "opção" para essa função comissionada) ofende a letra do § 2º do art. 193 da Lei 8.112/1990:
"Art. 193. O servidor que tiver exercido função de direção, chefia, assessoramento, assistência ou cargo em comissão, por período de 5 (cinco) anos consecutivos, ou 10 (dez) anos interpolados, poderá aposentar-se com a gratificação da função ou remuneração do cargo em comissão, de maior valor, desde que exercido por um período mínimo de 2 (dois) anos.
............................................................................................................................................
§ 2° A aplicação do disposto neste artigo exclui as vantagens previstas no art. 192 [aposentadoria-prêmio], bem como a incorporação de que trata o art. 62 [quintos], ressalvado o direito de opção."
22.	Da mesma forma, e pela mesma razão, ainda que, em tese, a situação da sra. Maria da Gloria Veras de Alencar se amoldasse aos contornos do Acórdão 2076/2005-TCU-Plenário, à época de sua prolação, aquela deliberação já não se prestaria a albergar o pagamento da FC-4 quando da aposentadoria da servidora, ocorrida em 2016.
23.	Insisto: não havendo, desde 2012, a possibilidade de "opção" para os detentores de FC no âmbito do Poder Judiciário, não há como aplicar a tais servidores "o entendimento desta Corte proferido no Acórdão 2.076/2005", uma vez que aquela deliberação cuidou especificamente da vantagem.
24.	Mas há mais.
25.	Primeiro, o TCU em nenhum momento desconstituiu ou tornou insubsistente o Acórdão 2.076/2005. É dizer, o posicionamento prestigiado no Acórdão 2076/2005-TCU-Plenário de maneira alguma vem sendo transgredido pelo Tribunal em virtude do entendimento fixado no Acórdão 1599/2019-TCU-Plenário (citado no agravo de instrumento que deferiu a tutela provisória ao Sindjus-DF) .
26.	De fato, a finalidade do Acórdão 2.076/2005 foi tão somente orientar a revisão dos atos de concessão editados sob a inspiração da Decisão 481/1997, então já reconhecidamente antijurídica. Para que não pairem dúvidas a respeito, reproduzo a íntegra daquela deliberação (ênfase acrescentada) :
Acórdão 2076/2005-TCU-Plenário
"ACORDAM os Ministros do Tribunal de Contas da União, reunidos em Sessão do Plenário, ante as razões expostas pelo Revisor, e com fundamento nos arts. 1º, inciso II, e 34 da Lei nº 8.443/92, em:
9.1. conhecer dos embargos de declaração opostos pelos interessados acima nominados, para, no mérito, acolhê-los, tornando insubsistente o Acórdão 589/2005-TCU-Plenário-TCU;
9.2. alterar o item 8.5 da Decisão nº 844/2001-Plenário-TCU, que passa a ter a seguinte redação:
'8.5. determinar aos órgãos e entidades da Administração Pública Federal direta, autárquica e fundacional que promovam, de imediato, sob pena de responsabilidade solidária, o reexame dos atos de aposentadoria emitidos sob orientação das Decisões nº s 481/97-Plenário-TCU e 565/1997-Plenário-TCU, para a exclusão da parcela opção, derivada exclusivamente da vantagem 'quintos' ou 'décimos', dispensando-se a restituição dos valores recebidos de boa-fé, nos termos da Súmula 106 da Jurisprudência deste Tribunal';
9.3. esclarecer que, para fins do disposto no item 8.5 da Decisão nº 844/2001-Plenário-TCU [ou seja, para o reexame das aposentadorias já concedidas que contemplavam nos proventos a parcela opção derivada exclusivamente de quintos ou décimos], com a redação dada por este Acórdão, deve ser observado o seguinte:
9.3.1. é assegurada na aposentadoria a vantagem decorrente da opção, prevista no art. 2º da Lei nº 8.911/94, aos servidores que, até a data de 18 de janeiro de 1995, tenham satisfeito os pressupostos temporais estabelecidos no art. 193 da Lei 8.112/90, ainda que sem os requisitos para aposentação em qualquer modalidade;
9.3.2. em atenção aos princípios da segurança jurídica, da boa-fé e da isonomia, a determinação constante do item 8.5 da Decisão nº 844/2001-Plenário-TCU, com a redação dada por este Acórdão, não se aplica aos atos de aposentadoria expedidos com base no entendimento decorrente das Decisões nº s 481/1997-Plenário e 565/1997-Plenário, e já publicados no órgão de imprensa oficial até a data da publicação da Decisão nº 844/2001-Plenário (DOU de 25/10/2001) ".
27.	Fácil perceber, assim, que o Acórdão 2076/2005-TCU-Plenário jamais foi - ou poderia ser - aplicado ao caso da sra. Maria da Gloria Veras de Alencar, que nunca teve sua "opção" vinculada a "quintos" ou "décimos" (mas, sim, à pretensa satisfação dos requisitos fixados no art. 193 do RJU) . Além disso, a interessada apenas se aposentou em 2016, sob um ordenamento jurídico completamente distinto daquele em que situada a exegese encampada na Decisão 481/1997 ou no Acórdão 2.076/2005.
28.	Na realidade, a despeito de prolatado em 2005, o Acórdão 2.076 deste Tribunal teve o específico propósito de encerrar a polêmica instalada na Corte com a edição da malfadada Decisão Administrativa 481/1997; mais especificamente, o único escopo do acórdão de 2005 foi uniformizar o tratamento a ser dado aos atos - então reconhecidamente ilícitos, diga-se de passagem - produzidos sob inspiração da decisão de 1997. Por certo, não se pode conceber - e tal jamais foi a pretensão do TCU - que uma controvertida decisão administrativa subsista, como fonte de direito, a substancial modificação do quadro normativo em que engendrada. Logo, os efeitos de ambas as deliberações (Decisão 481/1997 e Acórdão 2.076/2005) se circunscrevem - necessária e exclusivamente - ao período que antecede a promulgação da Emenda 20.
29.	De toda sorte, o entendimento há muito assentado no TCU sobre a matéria, reafirmado mais recentemente por meio do Acórdão 1599/2019-TCU-Plenário, é aquele expresso na Decisão 753/1999, prolatado em processo de consulta - portanto, com caráter normativo (cf. art. 1º, § 2º, da Lei 8.443/1992) :
"8.2. responder a S. Exa. [presidente do Superior Tribunal de Justiça, consulente] que: a) no regime da Lei nº 9.527, de 10.12.97, inexiste fundamento jurídico que ampare a possibilidade de os servidores do Poder Judiciário carrearem para os proventos de aposentadoria o benefício de que trata o art. 14, § 2º, da Lei nº 9.421/96 [i.e. a 'opção', atualmente disciplinada no art. 18, § 2º, da Lei 11.416/2006]".
30.	Afora isso, não é de somenos salientar que as Emendas Constitucionais 20/1998 e 41/2003, em vigor havia mais de uma década quando emitido o título de aposentadoria em análise, não se limitaram a fixar como teto do benefício previdenciário do servidor a remuneração de seu cargo efetivo. Mais que isso, elas conferiram ao regime de previdência do funcionalismo caráter contributivo e erigiram como balizas "critérios que preservem o equilíbrio financeiro e atuarial" do sistema, aspectos que seriam inexoravelmente malferidos caso se admitisse a inclusão nos proventos de parcelas isentas de contribuição de custeio (como ocorre há mais de duas décadas com as funções comissionadas e a "opção") e o pagamento de benefícios em valores superiores à remuneração percebida em atividade (como aquele conferido à sra. Maria da Gloria Veras de Alencar) :
Constituição Federal
"Art. 40. Aos servidores titulares de cargos efetivos da União, dos Estados, do Distrito Federal e dos Municípios, incluídas suas autarquias e fundações, é assegurado regime de previdência de caráter contributivo e solidário, mediante contribuição do respectivo ente público, dos servidores ativos e inativos e dos pensionistas, observados critérios que preservem o equilíbrio financeiro e atuarial e o disposto neste artigo. [Redação dada pela Emenda Constitucional 41]
............................................................................................................................................
§ 2º Os proventos de aposentadoria e as pensões, por ocasião de sua concessão, não poderão exceder a remuneração do respectivo servidor, no cargo efetivo em que se deu a aposentadoria ou que serviu de referência para a concessão da pensão. [Redação dada pela Emenda Constitucional 20]" (destaques acrescentados) .
31.	Ora, a inclusão da "opção" no benefício - parcela de caráter pro labore faciendo, sobre a qual não incide contribuição previdenciária, repito - eleva os proventos dos servidores a um patamar superior ao da remuneração a que fariam jus na atividade, pelo exercício de seu cargo efetivo, hipótese expressamente vedada pelo comando constitucional.
32.	No ponto, peço licença para consignar que também sobre isso a jurisprudência do TCU é longeva. Com efeito, ainda em 2008, esta Corte de Contas advertiu da seguinte forma um órgão do Poder Judiciário:
"no regime contributivo previdenciário constitucional é vedado ao servidor público carrear para os proventos da aposentadoria ou para a pensão por ele instituída parcela da remuneração sobre a qual não incidiu desconto previdenciário" (item 9.2.1 do Acórdão 1286/2008-TCU-Plenário) .
33.	A propósito, na parte dispositiva da sentença proferida pelo juízo da 5ª Vara, não há nenhuma determinação no sentido de afastar a aplicação das disposições da EC 20/1998 para os atos de aposentadoria editados sob a nova ordem. Tampouco é possível conceber que a referida decisão tenha alçado a peculiar interpretação dada pelo Sindjus ao Acórdão 2076/2005-TCU-Plenário à condição de cláusula pétrea, imune, até mesmo, a alterações supervenientes no regime previdenciário promovidas por meio de emenda à Constituição Federal.
34.	Assim, a eficácia da sentença há de ser compreendida como adstrita aos aposentados até a edição da EC 20/1998, substituídos do autor, cuja "opção" tenha sido concedida à luz das orientações expressas na Decisão 481/1997-TCU-Plenário, tudo nos exatos termos do Acórdão 2076/2005-TCU-Plenário, o que não é o caso da inativa tratada nestes autos.
35.	Por fim, é de se ver que: 
	- perceber, na inatividade, "quintos" da FC-4 mais a própria retribuição da FC-4 (e não a parcela "opção", volto a insistir, como ocorre com os cargos em comissão) , para além de ofender a letra do art. 193, § 2º, da Lei 8.112/1990, configura evidente bis in idem;
	- o direito à "opção" na aposentadoria foi derrogado ainda em 1995, muito antes, portanto, de a sra. Maria da Gloria Veras de Alencar implementar os requisitos para a inativação (o que só veio a ocorrer no ano de 2016) , circunstância que, de per si, já tornaria ilícita sua inclusão nos proventos da interessada; 
	- o pagamento cumulativo, na inatividade, de "opção" e "quintos" era expressamente vedado pelo § 2º do art. 193 da Lei 8.112/1990, uma vez que ambas as vantagens decorrem do mesmo fato gerador, a saber, o exercício pretérito de cargo/função de confiança. 
36.	Tais quesitos, permito-me acrescentar, já estão sedimentados na jurisprudência do Supremo Tribunal Federal, como se depreende da decisão proferida pelo Ministro Roberto Barroso no MS 33.508/DF, julgado em 19/3/2018 (grifos acrescidos) :
"11. Em relação ao mérito propriamente dito, em exame mais aprofundado do feito, entendo que a decisão liminar deve ser revista. Em uma cognição exauriente sobre o mérito, não vislumbrei o direito líquido e certo alegado pela impetrante, pressuposto necessário para a concessão da ordem. Com efeito, a impetrante não demonstrou de forma plena a existência do direito à percepção de sua aposentadoria nos termos apontados na petição inicial, assim como não demonstrou ato ilegal ou abusivo do Tribunal de Contas da União - TCU. Tal conclusão decorre, como se verá, da correta análise da questão principal do feito, que está na aplicação temporal do art. 193 da Lei nº 8.112/1990 ao caso concreto. 
12. A incorporação da gratificação do cargo em comissão ou função comissionada aos proventos dos servidores inativos era admitida pelo art. 193 da Lei nº 8.112/1990, nos seguintes termos: 
'Art. 193. O servidor que tiver exercido função de direção, chefia, assessoramento, assistência ou cargo em comissão, por período de 5 (cinco) anos consecutivos, ou 10 (dez) anos interpolados, poderá aposentar-se com a gratificação da função ou remuneração do cargo em comissão, de maior valor, desde que exercido por um período mínimo de 2 (dois) anos.
§ 1° Quando o exercício da função ou cargo em comissão de maior valor não corresponder ao período de 2 (dois) anos, será incorporada a gratificação ou remuneração da função ou cargo em comissão imediatamente inferior dentre os exercidos. 
§ 2° A aplicação do disposto neste artigo exclui as vantagens previstas no art. 192, bem como a incorporação de que trata o art. 62, ressalvado o direito de opção'. 
12. Assim, preenchidos os requisitos do caput, poderia o servidor exercer o direito de 'opção' (§ 2º) , escolhendo entre aposentar-se com a remuneração do cargo efetivo somada: (i) aos 'quintos' incorporados (art. 62) ; ou (ii) à gratificação do cargo em comissão ou função comissionada de maior valor. 
13. O dispositivo, entretanto, foi revogado pela Lei nº 9.527/1997, decorrente da MP nº 1.522/1996 e suas reedições. Mas a vantagem nele outorgada já havia sido extinta desde 19.01.1995 pela MP nº 831/1995, convertida na Lei nº 9.624/1998, que em seu art. 7º assim ressalvou: 
'Art. 7º. É assegurado o direito à vantagem de que trata o art. 193 da Lei nº 8.112, de 1990, aos servidores que, até 19 de janeiro de 1995, tenham completado todos os requisitos para obtenção de aposentadoria dentro das normas até então vigentes'. 
14. Aplicando-se as regras de direito intertemporal, o entendimento adequado é de que os requisitos exigidos pelo revogado art. 193, caput, da Lei nº 8.112/1990 devem estar presentes até a data de 18.01.1995, caso contrário, não há qualquer direito à 'opção' pelas vantagens previstas no referido dispositivo legal, pouco importando a data da implementação dos requisitos de aposentadoria ou a data da concessão desta. A lógica é muito simples: havendo revogação da norma jurídica, não há como se falar em produção de efeitos no tempo para atos praticados posteriormente. Esta é, inclusive, a posição reiterada deste Supremo Tribunal Federal (MS 25.697, Rel. Min. Cármen Lúcia; MS 25.638, Rel. Min. Ricardo Lewandowski; MS 27.746-ED, Rel. Min. Dias Toffoli) . Correta, portanto, a premissa firmada pelo Tribunal de Contas no sentido de que, independentemente do momento da concessão da aposentadoria, a vantagem 'opção' somente é devida para as funções exercidas até 18.01.1995, quando a MP nº 831 extinguiu a referida vantagem. 
15. Ressalto que as maiores discussões a respeito da aplicação do art. 193 da Lei nº 8.112/1990 ocorreram não a respeito de gratificações ou vantagens concedidas em momento posterior a sua revogação, senão a respeito de situações em que a implementação dos requisitos da aposentadoria ou a sua concessão teriam ocorrido posteriormente. De qualquer maneira, observando a evolução do entendimento do Tribunal de Contas sobre a possibilidade de incorporação da parcela denominada 'opção' em situações limítrofes (Acórdãos TCU n. 481/1997, 884/2001 e 2.076/2005) , o plenário deste Supremo Tribunal Federal, no julgamento do MS 26.196 (Rel. Min. Ayres Britto) , entendeu que 'o que regula os proventos da inatividade é a lei (e não sua interpretação) vigente ao tempo em que o servidor preencheu os requisitos para a respectiva aposentadoria', sendo inexistente direito adquirido com fundamento em antiga e superada interpretação da lei. [...]
19. Diante do exposto, com base no art. 205 do RI/STF, denego a segurança, revogando a liminar anteriormente concedida. Prejudicado o agravo da União. Custas pela impetrante. Sem honorários (Lei nº 12.016/2009, art. 25, e Súmula 512/STF) ."
37.	Relativamente à incorporação de funções, de outra parte, informam os autos que a sra. Maria da Gloria Veras de Alencar teve incluídos em seus rendimentos - por força de decisão judicial transitada em julgado (Ação Ordinária 0012092-54.2005.4.01.3400/DF; peça 3, p. 29-51) - 3/5 da FC-4 vinculados ao exercício do encargo após a definitiva extinção do instituto, ocorrida em 8/4/1998, com a publicação da Lei 9.624/1998.
38.	Sobre a matéria, o entendimento fixado em regime de repercussão geral pelo STF é no sentido de que "ofende o princípio da legalidade a decisão que concede a incorporação de quintos pelo exercício de função comissionada no período de 8/4/1998 até 4/9/2001, ante a carência de fundamento legal" (Tema 395, RE 638.115) .
39.	Tal posicionamento, todavia, sofreu, em embargos de declaração apreciados em 18/12/2019, modulação de efeitos, como segue:
"O Tribunal, por maioria, acolheu parcialmente os embargos de declaração, com efeitos infringentes, para reconhecer indevida a cessação imediata do pagamento dos quintos quando fundado em decisão judicial transitada em julgado [...]. No ponto relativo ao recebimento dos quintos em virtude de decisões administrativas, o Tribunal, em razão de voto médio, rejeitou os embargos e, reconhecendo a ilegitimidade do pagamento dos quintos, modulou os efeitos da decisão de modo que aqueles que continuam recebendo até a presente data em razão de decisão administrativa tenham o pagamento mantido até sua absorção integral por quaisquer reajustes futuros concedidos aos servidores. [...] Por fim, o Tribunal, por maioria, também modulou os efeitos da decisão de mérito do recurso, de modo a garantir que aqueles que continuam recebendo os quintos até a presente data por força de decisão judicial sem trânsito em julgado tenham o pagamento mantido até sua absorção integral por quaisquer reajustes futuros concedidos aos servidores [...]" (grifei) .
40.	Assim, uma vez assentados em decisão judicial transitada em julgado, os "quintos" incorporados pela interessada após a edição da Lei 9.624/1998 - a despeito de sua ilicitude - poderão subsistir, nos termos definidos pelo STF.
41.	Em suma, resta ilegal a concessão em exame, devendo ser providenciada pela origem a imediata supressão da vantagem da "opção" atribuída à interessada, quer por não mais integrar a estrutura remuneratória com a qual seu benefício previdenciário detém paridade, quer por ofender o art. 40, caput e § 2º, da Constituição Federal (redação dada pelas EC 20 e 41) , o art. 193, § 2º, da Lei 8.112/1990, o art. 7º da Lei 9.624/1998 e a jurisprudência desta Corte de Contas e do STF; quanto aos "quintos" incorporados após a edição da Lei 9.624/1998, por outro lado, a continuidade de sua percepção está assegurada, nos termos da modulação fixada a respeito pelo STF no RE 638.115.
	Diante do exposto, voto no sentido de que este Colegiado adote a deliberação que ora submeto a sua apreciação.
TCU, Sala das Sessões Ministro Luciano Brandão Alves de Souza, em 8 de fevereiro de 2022.
BENJAMIN ZYMLER 
Relator